【裁判字號】    94,訴,2283
【裁判日期】    950425
【裁判案由】    土地徵收
【裁判全文】
臺北高等行政法院判決
                                      94年度訴字第2283號
                              .
原      告  甲○○
訴訟代理人  己○○
原      告  乙○○
            丙○○
被      告  內政部
代  表  人  丁○○部長）住同.
訴訟代理人  戊○○
            庚○○
上列當事人間因土地徵收事件，原告不服行政院中華民國94年5
月23日院臺訴字第0940085670號訴願決定，提起行政訴訟。本院
判決如下：
    主  文
原告之訴駁回。
訴訟費用由原告負擔。
    事  實
一、事實概要：臺北市政府為辦理北二高臺北聯絡線信義支線工
    程（下稱本件工程），需使用原告等所有臺北市○○區○○
    段4 小段323 之1 、332 之1 、333 、352 之2 、355 之1
    、356 、358 之5 、358 之7 、358 之8 、358 之9 及384
    之2 地號等11筆土地（下稱系爭土地）之地上權，使用空間
    為自地面以下16公尺至175 公尺之間，經於民國91年10月4
    日與土地所有權人協議不成，報請被告以93年10月7 日台內
    地字第0930065037號函核准徵收取得地上權，交由臺北市政
    府以93年11月10日府地四字第09323029900 號公告，並以同
    日府地四字第09323029902 號函知各所有權人。原告不服，
    提起訴願，遭決定駁回，遂提起本件行政訴訟。
二、兩造聲明：
  (一)原告聲明：
    1.訴願決定及原處分均撤銷。
    2.被告應依臺北市政府89年11月6 日公告確定之都市計畫核
      准徵收系爭土地。
  (二)被告聲明：駁回原告之訴。
三、兩造之爭點：
  (一)原告主張之理由：
    1.本件工程之南隧道南、北口及北隧道南、北口之土地，皆
      經被告以90年10月11日台（90）內地字第9061942 號函核
      准徵收，而系爭土地為隧道口所經過，自也應屬本件工程
      用地範圍。其都市計畫使用分區原為保護區，曾因本件工
      程用地之故，經規劃為隧道用地，被告原應依法徵收卻不
      予徵收。
    2.詎臺北市政府迄93年5 月24日又將本件土地變更為保護區
      ，徵收取得地上權，有悖於司法院釋字第513 號解釋：「
      徵收都市計畫中原非公共設施用地之私有土地時，應先踐
      行變更都市計畫之程序，再予徵收」之意旨，亦違反都市
      計畫法第48條第1 項公共設施保留地應依法予以徵收或購
      買之規定。臺北市政府為規避土地徵收條例第57條第2 項
      規定，而變更都市計畫，剝奪原告等請求徵收系爭土地之
      權利。
    3.依臺北市政府93年11月10日府地四字第09323029900 號公
      告，被徵收地上權之系爭土地自公告日起，不得分割、合
      併、移轉或設定負擔，致使原告等僅具所有權，其他使用
      利益全遭架空。系爭土地未經依法徵收，亦未取得系爭土
      地所有權人之同意，本件工程即於88年3 月30日開工，侵
      害原告等之財產權，臺北市政府應依都市計畫法第48條規
      定，徵收系爭土地。
    4.雖本件工程使用空間為自地面以下16公尺至175 公尺間，
      但仍屬土地所有權人之權利範圍，且施工方式並非僅有一
      種，故被告不得以系爭土地之地表未使用即稱案情各異。
      本件既屬同一工程用地，則將其分別處理，顯然違反平等
      原則。
  (二)被告主張之理由：
    1.查臺北市政府為辦理本件工程，有關隧道口實際開挖部分
      之土地，業以被告90年10月11日台內地字第9061942 號函
      准予徵收，而有關本件南、北隧道部分需經過臺北市○○
      區○○段1 小段7 之1 地號部分私有持分等68筆土地下方
      ，使用空間為自地面以下16公尺至175 公尺間，該府依土
      地徵收條例第57條規定報請徵收土地之地上權，前經被告
      所轄土地徵收審議委員會第40次會議決議：「查明後再議
      」及第63次會議決議：「查明補正後再議」，其決議理由
      略以：「『按都市計畫法第48條規定，依本法指定之公共
      設施保留地供公用事業設施之用者，由各該事業機構依法
      徵收或購買。案內工程用地既屬依都市計畫法劃設之公共
      設施用地，土地所有權人就其所有之土地使用，即受該法
      之限制。是以，本案擬採徵收地上權之方式辦理用地取得
      ，應先恢復原使用分區（保護區），並加註地下為隧道用
      地』為本部土地徵收審議委員會第40次會議決議。臺北市
      政府目前正循程序辦理都市計畫使用分區變更中，俟其都
      市計畫變更程序完竣後，再報部審議」，嗣經臺北市政府
      以93年5 月24日府都規字第09313764500 號公告變更本件
      工程部分隧道用地為公墓用地、保護區暨機關用地（地下
      供隧道及相關設施使用）都市計畫（主要計畫），並以93
      年8 月17日府地四字第09319152300 號函報請徵收上開土
      地之地上權，經被告所轄土地徵收審議委員會第106 次會
      議決議通過，以被告93年10月7 日台內地字第0930065037
      號函核准徵收，依土地徵收條例第57條及都市計畫法第48
      條之規定，並無不合。
    2.關於原告請求徵收系爭土地所有權乙節，依臺北市政府94
      年9 月20日府地四字第09421220400 號函說明略以：「查
      相關案例曾經臺北地方法院90年度訴字第4769號民事判決
      以：『理由四．．．查被告興辦北二高臺北聯絡線信義支
      線隧道工程穿越系爭土地之地下，隧道頂部距離海平面不
      超過70公尺，系爭土地之地表則距離海平面175 公尺至18
      0 公尺，有被告提出之等高線圖及系爭工程北上及南下縱
      斷面圖可稽，則該隧道之頂部與系爭土地地表之距離約有
      100 公尺。依常理推斷，系爭隧道之頂部深達系爭土地地
      表下100 公尺，原告在系爭土地上為種植作物、興建房屋
      等使用、收益行為，並不受該隧道之影響，原告對系爭土
      地所有權之行使既未遭妨礙，難認被告不法侵害其之所有
      權，則其訴．．．即無理由』，足證本府興辦該隧道工程
      並無不法侵害原告對土地所有權之使用；即無土地徵收條
      例第57條第2 項：『前項土地因事業之興辦，致不能為相
      當之使用時，土地所有權人得自施工之日至完工後1 年內
      ，請求需用土地人徵收土地所有權，需用土地人不得拒絕
      』規定之適用問題。」
    理  由
一、被告代表人原為蘇嘉全，95年1 月25日變更為丁○○，茲由
    其具狀聲明承受訴訟，核無不合，應予准許。
二、本件系爭土地位於本件工程隧道部分之用地範圍內，原土地
    使用分區為保護區，台北市政府為辦理「變更北二高台北聯
    絡信義支線工程都市計畫案」（以下簡稱第1 次變更都市計
    畫案），報經被告以89年9 月21日台89內營字第8910315 號
    函核定後，即以89年11月6 日府都二字第8909129300號公告
    發布實施，變更為隧道用地（公共設施用地）。台北市政府
    嗣又以使用隧道部分之用地空間為自地面以下16公尺至175
    公尺間，乃依土地徵收條例第57條規定報請徵收包括系爭土
    地在內68筆土地之地上權，惟經被告所轄土地徵收審議委員
    會第40次、第63次會議均決議：「查明後再議」，理由略為
    ：「『按都市計畫法第48條規定，依本法指定之公共設施保
    留地供公用事業設施之用者，由各該事業機構依法徵收或購
    買。案內工程用地既屬依都市計畫法劃設之公共設施用地，
    土地所有權人就其所有之土地使用，即受該法之限制。是以
    ，本案擬採徵收地上權之方式辦理用地取得，應先恢復原使
    用分區（保護區），並加註地下為隧道用地』…」。臺北市
    政府乃辦理「變更北二高台北聯絡信義支線工程部分隧道用
    地為公墓用地、保護區暨機關用地（地下供隧道及相關設施
    使用）都市計畫（主要計畫）案」（以下簡稱第2 次變更都
    市計畫案），再將系爭土地變更恢復為原使用分區（保護區
    ），經被告以93年5 月7 日台內營字第0930006633號函核定
    後，參加人即以93年5 月24日府都規字第09313764500 號公
    告發布實施，並自93年5 月25日零時起生效。台北市政府即
    報請被告以93年10月7 日台內地字第0930065037號函核准徵
    收取得地上權，交由臺北市政府以93年11月10日府地四字第
    09323029900 號公告等事實，有台北市政府89年11月6 日府
    都二字第8909129300號公告、被告90年12月17日台（90）內
    地字第9078085 號函、91年12月3 日台內地字第0910072349
    號函、93年10月7 日台內地字第0930065037號函、臺北市政
    府93年11月10日府地四字第09323029900 號公告及徵收計畫
    書等附於訴願卷可稽，堪予認定。
三、原告不服，循序提起行政訴訟，主張：系爭土地與本工程之
    南隧道南北口、北隧道南北口之用地一般，同為本件工程範
    圍內用地，基於平等原則，也應徵收所有權；系爭土地前已
    經被告以89年9 月21日台內營字第8910315 號函核定都市計
    畫案劃定為隧道用地，即應徵收所有權，詎被告又核定變更
    都市計畫，將系爭土地之使用分區變更回原本的保護區，並
    核准徵收土地之地上權，剝奪原告請求徵收之權利，並致原
    告空有所有權之名，而無其他使用收益權云云。
四、本院判斷如下：
  (一)按89年2 月2 日公布施行之土地徵收條例第57條第1 項規定
    ：「需用土地人因興辦第三條規定之事業，需穿越私有土地
    之上空或地下，得就需用之空間範圍協議取得地上權，協議
    不成時，準用徵收規定取得地上權。但應擇其損害最少之處
    所及方法為之」，而本件第1 次變更都市計畫案，係經被告
    核定後，台北市政府以89年11月6 日府都二字第8909129300
    號公告發布實施。依台北市政府之計畫，本件工程隧道穿越
    有使用系爭土地之空間自地面以下16公尺至175 公尺之間，
    復於91年10月4 日與土地所有權人協議不成，其所得採用之
    方式，依上開規定，唯徵收地上權一途耳，故原告主張被告
    應准予徵收土地所有權云云，尚難成立。是以，台北市政府
    乃在第2 次變更都市計畫案實施後，報請被告以93年10月7
    日台內地字第0930065037號函核准徵收取得地上權，並無不
    合。
  (二)又台北市政府興建系爭工程，其南隧道南、北口及北隧道南
    、北口有開挖之必要，而需用臺北市○○區○○段3 小段59
    7 之2 地號等土地，與本件僅需使用包含系爭土地等68筆土
    地之地面以下16公尺至175 公尺間之空間，需求顯然不同，
    此稽之該府93年8 月5 日徵收地上權計畫書（附於訴願卷）
    即明。被告自應按工程需要為不同內容之核准，原告主張一
    為徵收所有權，一為徵收地上權，有違平等原則云云，自無
    可採。
  (三)本件系爭土地為隧道用地，依法僅能徵收地上權，此業經說
    明於前，本件第2 次變更都市計畫係擬對部分隧道用地採取
    徵收地上權之方式取得其地下使用權，對於原告等土地所有
    權人而言，此相較於「變更為公共設施用地配合徵收土地所
    有權」之方式，乃屬較小侵害手段。原告雖主張此等侵害較
    大，致其徒有所有權而不能為其他之用益，惟系爭土地經第
    2 次變更都市計畫，回復為原來之保護區，原告自得依原來
    之方式為從來之使用。復參酌台灣台北地方法院以90年訴字
    第4769號審理原告向台北市政府起訴請求回復原狀一案，於
    判決理由中表示「查被告興辦北二高臺北聯絡線信義支線隧
    道工程穿越系爭土地之地下，隧道頂部距離海平面不超過70
    公尺，系爭土地之地表則距離海平面175 公尺至180 公尺，
    有被告提出之等高線圖及系爭工程北上及南下縱斷面圖可稽
    ，則該隧道之頂部與系爭土地地表之距離約有100 公尺。依
    常理推斷，系爭隧道之頂部深達系爭土地地表下100 公尺，
    原告在系爭土地上為種植作物、興建房屋等使用、收益行為
    ，並不受該隧道之影響．…」，此有該判決正本影本附於外
    放之台北市政府處分卷內。是以，原告主張被告徵收地上權
    較之徵收所有權，致生更大之損害云云，並無可採。
  (四)再者，第1 次變更都市計畫案已因第2 次變更都市計畫案之
    公告實施而改變（原告另案對於被告核定第2 次變更都市計
    畫案不服提出撤銷之訴，經本院以94年度訴字第1427號審理
    ），被告自無法按第1 次變更都市計畫案為核准徵收之準據
    。
五、綜上所述，被告所為核准徵收地上權之處分，並無不合。訴
    願決定予以維持，亦無不當。原告訴請判如其聲明，為無理
    由，應予駁回。
據上論結，本件原告之訴為無理由，爰依行政訴訟法第98條第3
項前段，判決如主文。
中    華    民    國    95    年     4    月   25     日
                         第七庭審判長法  官  劉  介  中
                                     法  官  黃  秋  鴻
                                     法  官  李  玉  卿
上為正本係照原本作成。
如不服本判決，應於送達後20日內，向本院提出上訴狀並表明上
訴理由，如於本判決宣示後送達前提起上訴者，應於判決送達後
20日內補提上訴理由書（須按他造人數附繕本）。
中    華    民    國    95  年      4    月     25    日
                                     書記官  楊  怡  芳


司法院資訊處製作；財團法人民間司法改革基金會備份。
